臺灣臺中地方法院民事判決　九十三年度婚字第一０二一號
　　原　　　告　丁○○
　　訴訟代理人　江來盛律師
　　被　　　告　乙○○
　　訴訟代理人　許智捷律師
右當事人間請求離婚事件，本院於民國九十三年十二月十三日言詞辯論終結，判決如
左：
    主      文
准原告與被告離婚。
訴訟費用由被告負擔。
    事實及理由
一、原告主張：兩造於民國七十一年十二月二十七日結婚，婚後育有一子陳治宇、一
    女陳亭儀。原告個性忠厚單純，做事腳踏實地，自與被告結婚後即時刻以家庭為
    念，為使家人得以物質生活無缺，遂全心投入工作。而原告對被告亦更是十分體
    恤照顧，由於原告工作認真負責，且個人生活自奉甚儉，歷經二十幾年之奮鬥打
    拼而薄有積蓄，原告乃將歷年辛勤工作所得購置一棟價值新臺幣（下同）二千萬
    元之四樓透天房屋，並將該屋登記於被告名下，且原告每月薪資及公司每年紅利
    分配亦均悉數交予被告，故於被告帳戶內有原告賺取之現金存款二千三百萬元，
    而原告則身無分文，顯見原告對被告情深義重。惟雖原告辛勤工作，努力付出，
    然被告卻未善盡為人妻之職責，照顧原告及家庭，甚且顧念夫妻情份，動輒對原
    告頤指氣使，惡言相向，毫不顧及原告之尊嚴及感受，被告甚至百般阻撓原告與
    兄姊間之來往，原告之兄弟姐妹為顧及原告夫妻之感情，深怕原告因此與被告起
    爭執，而影響原告家庭生活之和樂，致均未敢與原告接觸聯絡，致原告與兄弟姊
    妹間之往來十分疏離，原告雖對此深感痛心，但為顧及家庭之完整，只好忍氣吞
    聲，委曲求全，希望被告能夠回心轉意，詎事與願違，被告竟得寸進尺變本加厲
    ，根本不將原告看在眼裏。近來因原告任職之公司到大陸設廠，原告必須到大陸
    工廠上班，被告卻棄家庭不顧，利用原告不在家之機會沉迷賭博，並將原告帳戶
    內之存款提領殆盡，而最令原告感到不堪者，被告竟然在外散佈原告是『沒有用
    的男人』、『窩囊廢』、『性無能』、『不舉』、『在外有女人』等詆毀或不實
    之言語，故意讓原告在至親好友面前無地自容，並以不堪入耳之言語恥笑、譏諷
    原告，使原告顏面自尊受損，甚至將原告醜化為拋妻棄子不顧家庭之不負責任父
    親，灌輸子女不正確之觀念，使子女對原告產生嚴重之誤解，讓原告之父親形象
    、尊嚴及在家中之地位均蕩然無存，被告製造子女對原告之仇恨，致子女當面侮
    蔑原告，表示不稀罕原告之臭錢而將錢丟在地上，讓原告情何以堪，被告之行為
    已逾越一般夫妻所能容忍之程度，令原告身心受有不堪同居之虐待，亦令兩造間
    夫妻關係發生嚴重破綻而無法回復，兩造之婚姻生活亦生難以維持之重大事由，
    爰依民法第一千零五十二條第一項第三款及第二項規定請求離婚等語。並聲明如
    主文所示。
二、被告則以：兩造自七十一年十二月二十七日結婚迄今已逾二十一載，夫妻間情感
    本甚和睦，為鄰里欽羨之對象，且兩造所生長子陳治宇現年二十歲，就讀於臺北
    醫學院醫學系二年級，成績斐然；長女陳亭儀現年十歲，就讀松竹國小五年級，
    二名子女之家庭教育良好，而原告因工作之故自九十二年二月起經公司長期派駐
    大陸地區，家庭之照顧責任均落於被告身上，期間長女陳亭儀又陸續二次通過英
    語檢定考試，足見被告對於家庭、子女之照顧無微不至，並未有何疏忽家庭之情
    事。又原告主張被告散佈原告『不舉』、『性無能』、『在外有女人』等語，惟
    『不舉』、『性無能』係性功能障礙，核屬醫學病理問題，非具泌尿科專業醫師
    資格者無從為正確之醫療判斷，是依經驗法則，一般理性有智慧者，並不會因被
    告之陳述即遽予認定為事實，反能判斷應係兩造間夫妻爭吵被告所用之情緒性用
    語；另『在外有女人』，依字面意思解釋應係指原告性能力甚佳，此與上開『不
    舉』、『性無能』之字義已相矛盾，故一般理性之人亦應知悉為被告情緒性用語
    ，故被告並無何貶損原告之惡意，自難謂被告有何損及原告人格尊嚴之情事。而
    兩造間婚姻失和係因原告自九十二年四月間起即與他名女子過從甚密，嗣於同年
    六月間經被告向中華電信公司調閱原告通聯紀錄，始知悉原告與該名女子每日約
    有十通以上之通訊往來，期間已有數月餘，實有逾越一般正常朋友之往來關係，
    雖經被告勸阻，原告仍我行我素，遂致兩造夫妻間爭執日趨嚴重；而於九十二年
    十一月二日於兩造住處，原告竟暴力拉扯被告，致被告無名指及小指頭扭傷；又
    於九十三年三月七日原告竟再度暴力毆打被告及子女陳亭儀，致被告右側指甲斷
    裂、額頭皮下血腫，亦致子女陳亭儀急性嘔吐；且上開暴力事件發生後，原告即
    離家出走，棄家庭及子女於不顧，並於家中裝置竊聽器，影響家庭生活，顯見兩
    造間婚姻之破綻是否係可歸責於被告，已值存疑。況被告亦無賭博或浪費財產之
    情事，至被告提領原告帳戶內存款，亦係近來因原告未善盡照顧家庭之責任，為
    保障被告及子女日後生活，被告遂積極加入各項保險所致，故如原告未能舉證證
    明兩造間婚姻難以維持之有責配偶為被告，原告自無訴請離婚之權利等語置辯。
    並聲明：原告之訴駁回。
三、本件經本院與兩造協議整理爭點結果，兩造爭執、不爭執事項如次：
  (一)兩造不爭之事實：
    (1)兩造於七十一年十二月二十七日結婚，目前婚姻關係合法存續中。
    (2)兩造婚後育有子女陳治宇、陳亭儀二人。
  (二)爭點之所在：
  　(1)被告是否對外散佈原告『不舉』、『性無能』、『在外有女人』等語？
  　(2)兩造婚姻是否因被告對外散佈原告『不舉』、『性無能』、『在外有女人』等
      語而構成難以維持婚姻之重大事由？
    (3)被告是否有阻斷原告姐弟間往來之情事？
    (4)被告是否有賭博惡習及未照顧家庭之情事？
四、法院之判斷：
  (一)原告主張被告阻斷其與兄弟姐妹間之往來，並在外散佈原告是『沒有用的男人』
    、『窩囊廢』、『性無能』、『不舉』、『在外有女人』等詆毀或不實之言語，
    致讓原告在至親好友面前無地自容，且以不堪入耳之言語恥笑、譏諷原告，使原
    告顏面自尊受損，甚至將原告醜化為拋妻棄子不顧家庭之不負責任父親，灌輸子
    女不正確之觀念，使子女對原告產生嚴重之誤解，讓原告之父親形象、尊嚴及在
    家中之地位均蕩然無存，被告製造子女對原告之仇恨，致子女當面侮蔑原告，被
    告之行為已令原告身心受有不堪同居之虐待，雙方之婚姻已生破綻而至無法回復
    之境地等語。被告則以原告自九十二年四月間起即與他名女子過從甚密，每日與
    該名女子約有十通以上之通訊往來，已逾越一般正常朋友之往來關係，且原告又
    曾對被告及子女陳亭儀暴力相向，而被告散佈原告『不舉』、『性無能』、『在
    外有女人』等語，僅係因兩造間夫妻爭吵被告所用之情緒性用語，不致誤導一般
    理性之人，被告並無何貶損原告之惡意，自難謂被告有何損及原告人格尊嚴之情
    事等語置辯。經查：
    (1)證人甲○○到庭證述：「（認識原告多久？對原告家庭生活是否瞭解？）將近
      十年。平常有所往來。到他家，原告對人都是和和氣氣的」「（被告是否曾經
      向你提起過：原告性無能及在外有女人？）今年農曆過年前，我準備送禮到原
      告家，因為原告在大陸，我不方便到他們家裡。就在家門口將禮物交給被告。
      被告當場告訴我：原告在外面有女人，而且原告性無能、不舉。當場我也覺得
      很訝異」「（被告是否與你談到，原告與其姐姐往來情形如何？原告為人如何
      ？）那天被告跟我講很多，她說：原告姐姐妄想原告家產，被告說她想把原告
      弄得身敗名裂」「（被告用何語詞形容原告姐姐？）被告提到原告的二姐，說
      她心機很重，覬覦原告的財產」「（當時被告以何種方式告訴你？）那時我要
      送禮，被告當著我的面對我說的，沒有其他人在場。當時被告語氣平緩，我感
      覺會害怕」「（當時你是否相信被告性無能？）「我認為這是家務事，這種事
      應該夫妻關起門來講。我不相信被告所言」等語；及證人丙○○到庭證稱：「
      （今年年初，被告有無打電話給你？述說何事？）今年年初被告打電話給我，
      我和被告提到羨慕你的丈夫事業不錯。被告回答說：原告在外面有女人，說原
      告和女人一個月傳簡訊十幾通為證。我說這樣不能證明原告在外與女人有什麼
      關係。但是被告很確信。我說那我打電話問原告。但是被告反對」「（原告與
      其姐姐是否有相當時間沒有往來？為何？）原告姐弟往來是否頻繁我不知道，
      但是被告曾經告訴過我，被告不喜歡原告與其姐姐往來。被告也曾經跟我提過
      ，原告下班都到姐姐家，他姐姐最近對他特別好，想要他們家的財產」「（被
      告提到原告有外遇，你是否相信？）被告講的時候，我認為不可能」「（當時
      被告跟你說原告外遇時，情緒如何？）被告講的時候，並沒有很生氣。語氣平
      緩，好像覺得沒什麼」等語；另證人戊○○亦到庭證述：「（兩造結婚之後，
      你與原告往來情形如何？）兩造訂婚時，和我的大弟弟夫妻住在一起。被告說
      ，原告和大嫂有曖昧關係，就吵著要搬出去。為了兩造夫妻感情，我們都不敢
      跟原告來往」「（被告是否向你表示過，原告有生殖器官上的問題？）有的。
      去年中秋節我請兩造到我家烤肉。也常常邀兩造出遊。被告當著我的面講原告
      的生殖器官不舉，還在外面有女人。當時我妹妹也在場。我為了兩造夫妻和好
      ，並沒有去轉述這件事情」「（被告當時為何跟你講得這樣露骨？）訂婚時，
      被告對我們姐妹有意見，排斥我們兄弟姐妹。被告不把這個姐姐看在眼裡，所
      以她沒有什麼不敢講」「（被告有無向你抱怨，你們介入兩造家庭生活？）被
      告向我說，他們婚姻不諧，是因為我們姐妹介入」「（被告阻止原告與你往來
      ，是以何種方式？）被告經過我們家前，都是路過不打招呼。我們不能通電話
      ，不能往來。只要被告知道我和原告往來，馬上兩夫妻就吵架」等語（均詳本
      院九十三年十一月一日言詞辯論筆錄）。徵之證人甲○○、丙○○均與兩造認
      識逾十年，且交情頗為不錯；證人戊○○則為原告之姐姐，渠等對於兩造間婚
      姻狀況與相處情形應當知之甚稔，茍非有上開事實，渠等當無設詞構陷一造之
      可能，故渠等所為上開證詞應值採信。而依渠等上開證詞足認被告確實有向親
      友傳述原告『性無能』、『不舉』、『在外有女人』等言語，被告雖對此事實
      亦不爭執，然辯稱上開情事僅係伊因兩造間發生爭吵為抒發情緒之一時性言語
      ，並無何抵毀原告之惡意，且自認凡有理性之人均會認識到伊所為上開言語係
      情緒之抒發，故對於原告並無構成聲譽損害之可能云云，惟對於被告傳述原告
      『性無能』、『不舉』、『在外有女人』等事實時，證人甲○○、丙○○身為
      兩造之朋友，於乍聽上開情事亦會有震驚及難以置信之想法，且均未能僅單純
      認被告上開言語係一時性之情緒抒發，而要求被告提出證據或主動向原告求證
      ；且依證人甲○○證稱：伊認為這是家務事，應該由兩造關起門來講等語；及
      證人丙○○證稱：被告敘述時並無何氣憤情緒，且語氣平緩等語觀之，足見證
      人等亦均認為上開事實應屬夫妻間之隱私，應由兩造平心靜氣和平溝通，而非
      係消極逕向第三人傳述或抱怨，故被告之作法僅會徒令兩造間裂痕加深，問題
      日益嚴重，對於夫妻情感之改善亦絲毫沒有幫助，況被告對於其所傳述之原告
      『性無能』、『不舉』之情事無論真實與否，均涉及原告個人之身體隱私，且
      不足為外人道，被告既身為人妻，縱其無惡意攻訐，亦不應任意向他人傳述，
      而被告另辯稱『不舉』、『性無能』係性功能障礙，核屬醫學病理問題，非具
      泌尿科專業醫師資格者無從為正確之醫療判斷，是依經驗法則，一般理性有智
      慧者，並不會因被告之陳述即遽予認定為事實一節，顯係推諉飾責之辯詞；而
      被告傳述原告『在外有女人』之事實係屬有關夫妻間之忠誠及貞潔，被告既尚
      未經求證，即逕以其個人主觀臆測轉述予親友知悉，顯有不當，其情至明。另
      就被告與原告兄弟姐妹間之互動觀之，雖由證人戊○○未能確切證明被告係惡
      意阻斷原告與兄弟姐妹間之往來，但足以證明被告與原告兄弟姐妹間之關係疏
      離，互動不佳，致夾於中間之原告須承受較大壓力，此亦係人之常情。綜上，
      兩造間情感既有諸多夫妻及親屬間相處問題未經解決，且每個問題均係兩造情
      感橋樑之裂痕，而被告未根本與原告共謀和平解決之道，反係消極以不應傳述
      之言語向親友抱怨或發抒，被告此種作法實係擴大加深兩造夫妻情感裂痕之始
      作俑者，而原告於面對親友詢問上開情事之尷尬與不堪，其身心必會承受相當
      之痛苦，其情至明。
    (2)兩造之子陳治宇證述：「（兩造分居多久？）將近一年的時間」「（是否知道
      兩造分居的理由？）個性不合。媽媽（即被告）懷疑我爸爸（即原告）在外有
      女友。所以兩造吵架，之後就分居」「（媽媽懷疑爸爸在外交女友，有無具體
      證據證明？）我覺得從通聯紀錄看有點問題。媽媽拿通聯紀錄給我看。媽媽和
      那女子有磨擦，媽媽知道那女子是何人。我有看過爸爸的女友，那人是我國中
      同學的媽媽。我和媽媽一起到爸爸女友的家。當天一開始氣氛和緩，後來爸爸
      女友的兒子和我媽媽起衝突，大家就不歡而散。那女人並沒有在我面前承認和
      爸爸有不尋常關係」「（你認為兩造婚姻關係不好，何人應該負責？）我認為
      是爸爸要負比較大的責任。我覺得一個男人應該對家庭負很大的責任，不應該
      為了錢或什麼問題，把家裡弄得不愉快」「（母親有無上班？何時開始？）媽
      媽從今年四、五月開始上班，從事保險業，月入不一定」「（今年四、五月之
      前，生活費用何人負擔？）是從銀行帳戶裏面支付的」「是否曾經與父親當面
      說過：不稀罕你的臭錢？有無當著父親的面，把錢丟在地上？）有的，因為我
      覺得爸爸的行為很多不對，今天受委屈的是媽媽，我覺得爸爸不應該覺得都是
      自己對，媽媽都不對」「（可否具體陳述爸爸哪裡不對？）媽媽如何受委屈？
      爸爸毆打媽媽，就不對。每次我從臺北回家，都會看到兩造口角」「（提示原
      告受傷之診斷證明書）我可以確定我在家看到爸爸毆打媽媽，媽媽有反抗，我
      知道媽媽把爸爸手臂抓傷，這是我可以肯定的」「（你看到被告調閱的原告通
      聯紀錄，你看到什麼？）爸爸在一個月之內，對一個電話常常聯絡，常常傳簡
      訊，約一天十到二十通」「（你是否更換手機？有無告知原告？）有得，因為
      我覺得我二十歲了。我可以自己決定。我沒有跟爸爸講這件事。但是我的舊手
      機還在」等語（本院九十三年十一月二十五日言詞辯論筆錄參照）。徵之證人
      陳治宇係兩造子女，對於兩造之夫妻情感與相處狀況自應較為熟悉，惟依證人
      陳治宇上開證詞，僅能認被告與陳治宇對於原告有外遇一事，實係單憑原告之
      通聯紀錄即主觀臆測斷論，而原告對於同一名女子之電話有超乎尋常之聯繫雖
      不應該，惟原告之行為是否即該當於有外遇之事實，尚難逕為認定，被告身為
      兩造之子，無論兩造孰是孰非，其應基於客觀角度努力居中協調兩造婚姻之和
      諧，而非一昧未經實體求證即心向被告，並以不當態度對待身為其父親之原告
      ，是證人陳治宇之證詞顯有偏頗之虞；且依陳治宇之證詞足認原告並未怠於擔
      負家庭生計之責，其對於子女亦無何不當教養之情事，故無論原告是否與他名
      女子有不當往來之情，陳治宇身為人子均應謹遵孝道，以適當態度及方式與原
      告溝通或相處，並非消極、不理性地對待或責罵原告，是陳治宇之行為不僅罔
      顧孝道，亦徒令兩造婚姻裂痕日益加大，而終至無法回復之境地。
  (二)按民法第一千零五十二條第二項所稱「有前項以外之重大事由，難以維持婚姻者
    」，乃抽象的、概括的離婚事由，係民法親屬編於七十四年修正時，為因應實際
    需要，參酌各國立法例，導入破綻主義思想所增設。但其事由應由夫妻之一方負
    責者，僅他方得請求離婚，是其所採者為消極破綻主義精神，而非積極破綻主義
    。關於是否為難以維持婚姻之重大事由，其判斷標準為婚姻是否已生破綻而無回
    復之希望。而婚姻是否已生破綻而無回復之希望，則應依客觀的標準，即難以維
    持婚姻之事實，是否已達於倘處於同一境況，任何人均將喪失維持婚姻意欲之程
    度而定。至於同條但書所規定「難以維持婚姻之重大事由應由夫妻之一方負責者
    ，僅他方得請求離婚」，乃因如肯定有責配偶之離婚請求，無異承認恣意離婚，
    破壞婚姻秩序，且有背於道義，尤其違反自己清白（clean hands）之法理，有
    欠公允，同時亦與國民之法感情及倫理觀念不合，因而採消極破綻主義。然若夫
    妻雙方均為有責時，則應衡量比較雙方之有責程度，而許責任較輕之一方向應負
    主要責任之他方請求離婚，以符合公平（最高法院九十一年臺上字第二０二三號
    判決意旨參照）。本件原告於兩造婚姻關係存續中，與他名女子有超乎尋常之通
    聯往來紀錄，卻又未能合理向被告及子女交待原因理由，其行為顯然有所不當；
    然被告對於其與原告間發生之婚姻問題未積極尋求和平溝通、解決之道，反消極
    以向兩造親友傳述有關原告個人隱私而為情緒之發抒，且讓子女陳治宇以不理性
    態度對待原告，被告之舉不惟無法根本解決兩造間之問題，甚且令家庭及親子關
    係惡化，亦致兩造間婚姻破綻面臨無法彌補之窘境，而兩造目前已分居約一年時
    間，顯有違夫妻應共同生活而營美滿婚姻之本旨，兩造間情愛已失，在客觀上兩
    造感情裂痕難已癒合，雖被告表示不願結束兩造之婚姻，惟兩造在渠等分居期間
    ，均未曾試圖為挽回夫妻情感之和諧而作努力，是依上情，顯然兩造均怠於努力
    維護兩造之婚姻幸福和諧，客觀上又有分居之事實，足認兩造間婚姻所生之破綻
    已無回復之希望，堪信本件兩造間確有難以維持婚姻之重大事由存在，而難以繼
    續彼此之共同婚姻生活無疑，而就造成兩造婚姻難以維持之離婚事由觀之，兩造
    均應負同等之過失責任。兩造均怠於努力及無心維護兩造之婚姻幸福和諧，渠等
    之間僅存夫妻之名，而無夫妻之實。依社會上一般觀念為體察，任何人處於兩造
    同一境況，均難期待婚姻之繼續，婚姻已生破綻，有難以維持婚姻之重大事由。
    依其情事，就分居原因及分居後互不往來，如前所述，可歸責於兩造，歸責程度
    相當。揆諸前揭說明，原告依民法第一千零五十二條第二項規定請求離婚，洵屬
    正當，應予准許。
  (三)本件事證已臻明確，兩造其餘有關原告是否有外遇、被告是否有阻斷原告兄弟姐
    妹間往來、被告是否有賭博惡習及未照顧家庭、被告是否不當將原告存款提領一
    空及原告是否毆打被告等事實之攻擊防禦方法及舉證，於本件事實之認定及判決
    結果不生影響，茲不一一論列，附為敘明。
五、末查原告本於民法第一千零五十二條第一項第三款、第二項數款項離婚事由（訴
    訟標的），請求判決離婚，按原告起訴以單一之聲明，主張數項訴訟標的之法律
    關係，並請求法院「選擇其中之一」為原告「勝訴判決」，而未定有先後之順序
    ，此請求法院就原告之訴有理由時，就各該訴訟標的『擇一』為其勝訴判決者，
    此為訴之選擇合併（參姚瑞光教授著民事訴訟法論第三二０頁）。是原告主張之
    訴訟標的雖有數項，而僅有單一之聲明，其既以數項訴訟標的法律關係為選擇合
    併性之主張，本院為原告勝訴之判決時，既認其中一項訴訟標的為有理由者，即
    應為原告勝訴之判決。是本件原告上開請求，既經本院審認有理由而准予離婚，
    則原告另依據民法第一千零五十二條第一項第三款之規定訴請離婚，既為選擇合
    併，本院自無庸再予審認，併此敘明。
六、訴訟費用負擔之依據：民事訴訟法第七十八條。
中　　　華　　　民　　　國　　九十三　　年　　十二　　月　　　二十七　　日
                                  臺灣臺中地方法院家事法庭
~B法　　　官　林三元
正本係照原本作成。
如對本判決上訴，須於判決送達後二十日之不變期間內，向本院提出上訴狀。
中　　　華　　　民　　　國　　九十三　　年　　十二　　月　　　二十九 　　日
~B法院書記官
